臺灣高等法院刑事判決　　　　　　　　99年度上訴字第3642號
上　訴　人
即　被　告　陳寬霖
上列上訴人因偽造文書等案件，不服臺灣桃園地方法院99年度訴
字第507號，中華民國99年8月25日第一審判決（起訴案號：臺灣
桃園地方法院檢察署98年度偵緝字第1720號），提起上訴，本院
判決如下：
    主  文
上訴駁回。
陳寬霖緩刑貳年。
    事  實
一、陳寬霖於民國97年2月4日在桃園縣中壢市○○街之大內壢不
    動產仲介經紀公司，向其雇主葉永成借款，經葉永成以其先
    前曾借款新臺幣（下同）92000元尚未償還為由予以拒絕，
    陳寬霖因需錢孔急，明知其所使用之車牌號碼AF-6799號自
    用小客車（以下簡稱系爭小客車）登記所有人為友人柯素真
    ，陳寬霖並無聯絡柯素真辦理所有權移轉登記，亦無實際交
    付系爭小客車之真意，竟意圖為自己不法之所有，基於行使
    偽造私文書及詐欺取財之犯意，向葉永成佯稱伊願以38000
    元價金出售系爭小客車，於葉永成質以其非該車登記名義人
    之際，續佯稱系爭小客車所有權人柯素真為其前妻，但因目
    前人在大陸不方便親自出面談論賣車事宜，故全權委託伊處
    分系爭小客車，為取信於葉永成，陳寬霖未經柯素真授權，
    旋於當日（即97年2月4日）在公司辦公室，以簡體中文字體
    繕打列印之方式，偽造內容為「本人所有車號AF-6799賓士
    轎車，授權予陳寬霖先生無償使用並進行銷售，銷售金額及
    價金收受皆由陳寬霖自行主張，本人概不干涉，因過戶之需
    本人將配合出具身分證及印章以利辦理過戶」之授權書，並
    偽造「柯素真」署名1枚於該授權書上，完成後，交付予葉
    永成而行使之，足以生損害於柯素真，並因而致葉永成陷於
    錯誤，同意以妻子葉孫愫娟之名義與陳寬霖簽訂車輛買賣契
    約，並當場交付38000元予陳寬霖。陳寬霖取得該款後，從
    未聯絡柯素真要求其配合辦理系爭小客車移轉登記所有權事
    宜，而於葉永成催促其交付汽車之際，又以年關將至，需使
    用系爭小客車等藉口予以推託，迄至97年4月間，因系爭小
    客車停放路邊失竊，警員尋回後通知車主柯素真，經其交由
    回收清除業者回收之，陳寬霖不知前情，遂對葉永成告以該
    車失竊無法交付之語，葉永成察覺有異，至監理機關網站查
    詢，發現該車車牌早已於96年10月26日經車主以失竊為由申
    請報廢登記，始知上情。
二、案經葉孫愫娟訴由臺灣桃園地方法院檢察署檢察官偵查起訴
    。
    理  由
壹、證據能力部分
    按被告以外之人於審判外之言詞或書面陳述，除法律有規定
    者外，不得作為證據。又被告以外之人於審判外之陳述，雖
    不符前4 條之規定，而經當事人於審判程序同意作為證據，
    法院審酌該言詞陳述或書面陳述作成時之情況，認為適當者
    ，亦得為證據。當事人、代理人或辯護人於法院調查證據時
    ，知有第159 條第1 項不得為證據之情形，而未於言詞辯論
    終結前聲明異議者，視為有前項同意，刑事訴訟法第159 條
    第1項、第159條之5分別定有明文。查證人即告訴人葉孫愫
    娟、柯素真於檢察事務官詢問時之陳述，證人葉孫愫娟、葉
    永成及柯素真於偵查中具結所為之證述，固係審判外之陳述
    ，惟被告對渠等證述皆無意見，復本院認其作成之情形並無
    不當情形，經審酌後認為適當，故渠等證人前開審判外之陳
    述均得為證據。另本件認定事實引用之卷內其餘所有文書證
    據卷證資料，並無證據證明係公務員違背法定程序取得，且
    被告亦未於言詞辯論終結前表示異議，均有證據能力。
貳、實體部分
一、訊據上訴人即被告陳寬霖雖不否認其未經柯素真同意，即於
    授權書上自行偽造「柯素真」署名，但否認有何偽造私文書
    或詐欺取財犯行，辯稱：當初是伊要買這台車，但登記在柯
    素真名下，96年12月間柯素真有叫伊把車子處理掉，只是後
    來無法聯絡上柯素真，才直接自行簽立授權書，又伊向葉永
    成共借款38000元，系爭汽車係作為借貸之擔保，並非買賣
    關係，原預計以在葉永成處之業績獎金還款，嗣後係因柯素
    真擅自將車取回始無法處理過戶手續，伊並無詐欺及偽造私
    文書之犯意云云。經查：
  (一)被告未經柯素真授權同意，即於內容記載「本人所有車號AF
    -6799賓士轎車，授權予陳寬霖先生無償使用並進行銷售，
    銷售金額及價金收受皆由陳寬霖自行主張，本人概不干涉，
    因過戶之需本人將配合出具身分證及印章以利辦理過戶」之
    授權書上，簽署「柯素真」之姓名乙節，業據被告於偵查及
    原審均承認之，被告於本院準備程序並坦承偽造文書並加以
    行使之犯行（見本院卷第36頁背面），經核與證人柯素真於
    偵查及原審證稱：當初是被告需要用車，以伊名義買下車牌
    號碼AF-6799號自用小客車並辦理貸款手續後，即交由被告
    使用，被告事後未依約自行繳交汽車貸款及交通違規罰單，
    均由伊代為繳納墊付，經伊多次要求被告處理，被告均置之
    不理，伊迫於無奈，遂於96年10月26日申請將該車車牌報廢
    ，伊告以此事後，被告始於97年2月間，與伊相約在中壢麥
    當勞餐廳碰面，見面後，被告固表示有買主希望購買此車，
    但伊以下次與買主相約碰面，再配合辦理過戶等事宜要求被
    告，並未談及買賣價金，但此後被告即全無音訊，伊撥打電
    話給被告，其亦均不接聽，直至97年4月間，中壢某派出所
    警員打電話要求伊將系爭小客車取回，伊才聯絡新公鋼鐵有
    限公司回收業者辦理回收等語相符（見他字第2636號卷第15
    -17、31-32頁、偵字第6419號卷第10-12頁、偵緝字第1720
    號卷第27-28頁、原審99年度訴字第507號卷第44-48頁），
    並有授權書1紙在卷可稽（見他字第2636號卷第3-7頁），堪
    信被告未經柯素真授權，即偽造其署名於授權書上而偽造私
    文書等情屬實。柯素真並於原審明確證稱：「我要被告把買
    車的人帶來跟我談，見面再說。」、「我沒有同意，也沒有
    授權被告處理自用小客車出售的事情」、「我有口頭要求他
    找人來買車子，但是這樣講不代表我有授權，我還有要求他
    把買車的人帶來跟我見面，代表我並不一定會賣車給跟我見
    面的人，我沒有授權他去處理車子買賣的事情」等語（見原
    審卷第46頁、48-49頁），足以佐證被告於準備程序自白偽
    造文書之犯行始為真實可信。
  (二)證人葉永成於偵查及原審證稱：被告在96年底到伊開設之公
    司應徵，並以需償還前任職公司之債務為由，向伊借款9200
    0元，伊借出該款予被告後，被告於97年2月4日再向伊要求
    借款，因被告前債未償，伊即予以拒絕，被告旋稱願將系爭
    小客車以38000元出售，伊檢視行照，發現所有權人為「柯
    素真」，遂質問被告為何有權出售系爭小客車，被告答稱車
    主為其前妻，人在大陸，無法聯絡，但確曾授權伊處理該車
    ，當天下午被告即出示經柯素真簽名，以簡體字繕打列印之
    授權書1份，伊信以為真，即以其妻葉孫愫娟之名義與被告
    簽訂汽車買賣契約，約定於97年2月5日前將車輛完成驗車，
    於97年12月14日前會同柯素真前往監理機關辦理完成車輛過
    戶手續等，並當場交付38000元，後來被告又說他想開這台
    車回家過年，等過完農曆春節回來再辦理過戶，但農曆春節
    後，伊催促被告辦理過戶時，被告仍一直拖延，直到97年4
    月間，被告說車子失竊無法過戶，伊才知道這部車已經車主
    於96年10月申請登記車牌遺失等語（見偵緝字第1720號卷第
    30-32頁、原審訴字卷第22-28頁），並有車輛買賣契約書、
    授權書、行車執照影本、汽車車輛異動登記書、新竹市警察
    局車輛協尋電腦輸入單、行政院環保署廢機動車輛回收管制
    聯單在卷可稽（見他字第2636號卷第3-7頁、第18、19、33
    頁），堪信屬實。
  (三)證人葉永成於原審復明確證稱：「這次的38000元是買賣車
    輛的錢，不是借款，前債未還，我怎麼可能再借他？」、「
    被告於97年2月4日確實有以發票人名義簽發1張面額38000元
    的本票交給我，但這是因為被告無法馬上把車子過戶給我，
    所以我要求他簽1張本票作為他有收到錢的憑證。」、「（
    問：該契約書第六條約定：『乙方（即葉孫愫娟）於接收車
    輛後即自行辦理銷售或交由車行銷售，銷售價款實得若超過
    新臺幣三萬八千元，其超過部分優先用於償還原先之借款（
    新臺幣九萬二千元）』之意思為何？）因為他告訴我說他這
    部車值十萬元，我想說當他把車交給我以後，我送到車行鑑
    定，如果車況可以的話，我希望留下來自己使用，因為我當
    時開的車很爛，如果車況不好，又有其他問題的話，我可能
    會把它轉賣掉。我是可憐他，所以認為如果這台車的價值超
    過三萬八千元的部分，我願意拿來抵銷被告之前欠我的九萬
    二千元。…因為被告無法償還之前欠的錢，他在我那邊上班
    ，他真的很可憐，沒有收入，我想說我也不賺你的錢，這部
    車既然事後能夠賣到比三萬八千元更高的價錢，就是他本來
    可以賣到這麼多的錢，我不想佔他便宜，多出來的錢，利益
    還是歸他所有。」等語（見原審訴字卷第23頁背面、第24頁
    ），其已就前開買賣契約之文意及被告另交付本票1張之動
    機為明確之解釋，難認有何異於常情之處。又若兩造間確為
    借款關係，於被告已經借貸92000 元未償還之情況下，自當
    就還款之時間、利息另為明確之約定，惟原審訊問時，被告
    對於兩造間此筆38000 元「借款」之還款時間、利息均答稱
    ：「沒有約定」之語（見原審訴字卷第27頁），顯與一般交
    易情形有違，而渠等均從事不動產仲介業，為對於民事法律
    有相當程度瞭解之專業人士，又何不簽訂借貸契約，並以設
    定質權或其他設定動產擔保之方式明確約定兩造間之法律關
    係，反以簽立「車輛買賣契約書」，並於契約書中明確約定
    被告應於97年2月5日前將車輛完成驗車，另應於97年2月14
    日前，會同柯素真、葉孫愫娟完成車輛過戶手續之語？再被
    告提出之97年5月12日協議書，固記載：「茲有陳寬霖先生
    向葉孫愫娟小姐借款新臺幣13萬元整…」之內容（見他字第
    2636號卷第25頁），但前開協議書為被告於97年4 月向葉永
    成等人坦白其無法交付汽車後，雙方所簽立協議，自難單以
    此事後雙方簽訂之協議認定葉永成等人在交付38000 元現金
    時，係基於借貸之法律關係而為之，依前所述，應認被告辯
    稱渠等間非屬買賣契約關係，為臨訟卸責之詞，尚難採信。
    再者，參以前述證人柯素真於原審證稱其與被告於97年2 月
    間仍有聯絡見面，但此後被告即不接聽伊所撥打之電話等語
    ，可知被告確有柯素真之聯絡方式，並非無法取得聯繫之人
    ，據此亦可知悉被告於97年2月4日與葉永成之妻葉孫愫娟簽
    立車輛買賣契約書前，有聯絡車主柯素真並取得其同意之管
    道，其卻捨此不為，於未嘗試聯絡車主之際，即擅與葉永成
    商談系爭小客車之買賣事宜；又葉永成於協談過程中，曾詢
    問車主既為柯素真，被告為何可擅自處分系爭小客車之權等
    語，而被告捏造柯素真為其前妻，人在大陸等不實之語，甚
    至以簡體中文繕打列印署名「柯素真」之授權書，再交付葉
    永成，此業據葉永成於偵查及原審證述歷歷，業如前述，被
    告雖否認其曾向葉永成謊稱柯素真在大陸，但卷附授權書確
    係以簡體中文字繕打列印，經原審訊問被告何以未使用繁體
    中文製作授權書之際，其竟答稱：「因為我的電腦WORD繁體
    字打不出來，所以我就直接用簡體字打。（問：你在臺灣生
    活、工作、使用電腦、你竟然使用一台沒有辦法使用繁體字
    的電腦？）剛好在我打授權書的時候就打不出來，我不知道
    是中毒還是什麼原因，平常是可以使用繁體字的。」等顯與
    常情背離之語（見原審訴字卷第26頁背面、第27頁），足認
    被告辯稱其未向葉永成表示柯素真人在大陸等語，為虛妄之
    詞，又被告於原審亦坦承伊知悉柯素真於97年2 月間並未出
    國，人在竹南等語（見原審訴字卷第27頁背面），竟對葉永
    成佯稱前語，再參酌其於簽立買賣契約前、後始終未曾聯絡
    柯素真至監理機關辦理所有權移轉登記手續，且於葉永成要
    求交付汽車時，一再以仍須使用汽車為由，顯屬推託之詞，
    足認被告自始即無實際交付系爭小客車並聯絡柯素真辦理所
    有權移轉登記之真意，其辯稱本件未能交付汽車予葉永成等
    人，係因嗣後柯素真於97年4 月間擅將該車交付回收業者，
    其並無詐欺犯意等語，顯不足採。
  (四)據前所述，本件被告犯行明確，應予依法論科。
二、核被告所為，係犯刑法第216條、第210條之行使偽造私文書
    、第339條第1項之詐欺取財罪。被告偽造「柯素真」署名之
    行為，為偽造私文書之部分行為，偽造上開私文書之低度行
    為，又為行使偽造私文書之高度行為所吸收，均不另論罪。
    被告一行為觸犯行使偽造私文書及詐欺取財罪，為想像競合
    犯，依刑法第55條之規定，應從重之行使偽造私文書罪處斷
    ，檢察官認前開2罪間，應予分論併罰，容有誤會。原審以
    被告犯行使偽造文書等罪，罪證明確，引用前述法條及刑法
    第55條等規定，並審酌被告僅為自身利益，即以偽造署名「
    柯素真」之私文書對葉永成施詐，使之因而陷於錯誤而交付
    38000元，致財產受有損害，並審酌被告犯罪所得之利益金
    額、造成之損害、暨其目的、手段及犯後態度等一切情狀，
    量處有期徒刑5月，並諭知易科罰金之折算標準；另就偽造
    之上開授權書，說明因該授權書交與告訴人而行使之，已非
    被告所有，惟其上偽造之「柯素真」署名1枚，仍依刑法第
    219條宣告沒收之。原判決之認事、用法均無違誤，量刑亦
    屬妥適，據上論斷欄雖漏列刑法第41條第1項，惟原判決主
    文已記載被告宣告刑即有期徒刑易科罰金之折算標準，於理
    由欄亦同為論述，是此法條漏列並不影響原判決之正確性。
    被告上訴略以：其於97年2月4日在經濟困頓、女兒挨餓之情
    況下向葉永成借款，任葉永成之要求，當場製作授權書，其
    餘文件則由葉永成完成交予被告簽署，被告懷疑被告置放公
    司之電腦遭葉永成動過手腳，致繕打出簡體字，又葉永成為
    仲介業，經常接觸身分證，如被告持授權書、行車執照及柯
    素真之身分證對其詐欺，其應會要求確認文件之真偽，並要
    求柯素真提供有效之身分證，且授權書字跡清晰、未列印傳
    真日期及時間，葉永成應能辨識非傳真文件，可見所有文件
    均為葉永成授意完成，並非被告訛詐葉永成，葉永成授意簽
    立各文件之目的在於將民事借貸提升為刑事詐欺，被告並無
    詐欺之意云云，惟查，葉永成為被告之雇主，前已借出
    92000元予被告，對被告應有相當之信任，始屬合理，則其
    對被告交付之柯素真授權書及柯素真身分證影本未生疑，並
    不違常，被告以此辯稱其無詐欺犯意云云，並不可採，且被
    告具行使偽造文書及詐欺之犯意，業論述在前，被告復執前
    詞，否認詐欺，其上訴並無理由，而應予駁回。末查，被告
    前未曾受有期徒刑以上刑之宣告，有本院被告前案紀錄表在
    卷可憑，被告於本院審理中已就本件詐得款項，與告訴人達
    成和解，賠償告訴人完畢，此經告訴人於本院陳述無誤（見
    本院卷第45頁背面），本院認其因迫於經濟需求，一時失率
    ，致罹刑典，經此刑之宣告，當知警惕而無再犯之虞，因認
    所宣告之刑，以不執行為當，爰併宣告緩刑2年，以啟自新
    。
據上論斷，應依刑事訴訟法第368條、刑法第74條第1項第1款，
判決如主文。
本案經檢察官李金定到庭執行職務。
中    華    民    國  100    年    1     月     12    日
                  刑事第二十一庭審判長法  官  蔡聰明
                                      法  官  許永煌
                                      法  官  趙文
以上正本證明與原本無異。
如不服本判決，應於收受送達後10日內向本院提出上訴書狀，其
未敘述上訴之理由者並得於提起上訴後10日內向本院補提理由書
（均須按他造當事人之人數附繕本）「切勿逕送上級法院」。
                                      書記官  葉金發
中    華    民    國   100    年    1     月    13    日
附錄：本案論罪科刑法條全文
中華民國刑法第216條（行使偽造變造或登載不實之文書罪）
行使第210條至第215條之文書者，依偽造、變造文書或登載不實
事項或使登載不實事項之規定處斷。
中華民國刑法第210條（偽造變造私文書罪）
偽造、變造私文書，足以生損害於公眾或他人者，處5年以下有
期徒刑。